臺灣屏東地方法院刑事判決　　　　　　　 99年度易字第465號
公　訴　人　臺灣屏東地方法院檢察署檢察官
被　　　告　洪振原
上列被告因詐欺案件，經檢察官提起公訴（97年度偵字第7254號
），本院判決如下：
    主  文
洪振原犯詐欺取財罪，累犯，處有期徒刑陸月，如易科罰金，以
新臺幣壹仟元折算壹日；又犯詐欺取財罪，累犯，處有期徒刑肆
月，如易科罰金，以新臺幣壹仟元折算壹日；又犯詐欺取財罪，
累犯，處有期徒刑伍月，如易科罰金，以新臺幣壹仟元折算壹日
。應執行有期徒刑壹年，如易科罰金，以新臺幣壹仟元折算壹日
。
    事  實
一、洪振原前因詐欺案件，經臺灣高等法院高雄分院以92年度上
    易字第1348號判決判處有期徒刑10月確定，於民國94年1 月
    27日執行完畢。詎猶不知悔改，意圖為自己不法之所有，基
    於詐欺取財之犯意，分別為下列犯行：
  (一)於96年11月間，在其工作地點即址設屏東縣萬丹鄉社中村菜
    寮77-6號穩發行商號，向同事丁寬德佯稱：其與朋友合夥開
    設中古車行，適有1 輛2000C.C.「馬自達6 」之中古車（下
    稱馬自達中古車）可以便宜出售云云，致丁寬德陷於錯誤，
    誤認洪振原確有該輛中古車得以出售，而陸續交付車款、保
    險費等予洪振原，洪振原因而詐騙共計新臺幣（下同）50萬
    元得手。
  (二)於96年12月間，在上址，向同事周政佑詐稱：其有1 輛豐田
    牌ALTIS 型1800C.C.之中古車（下稱豐田中古車）可以便宜
    出售云云，致周政佑陷於錯誤，誤信洪振原有該輛中古車得
    以出售，而陸續交付車款、保險費等予洪振原，洪振原因而
    詐騙共計11萬8,600 元得手。
  (三)於97年6 月間，在上址，向同事簡立凱騙稱：其所有之1 輛
    1600C.C.的三菱牌LANCER型中古車（下稱三菱中古車）可以
    便宜出售云云，致簡立凱陷於錯誤，誤信洪振原確有該輛中
    古車得以出售，而陸續交付車款、稅金等予洪振原，洪振原
    因而詐騙共計15萬元得手。
  嗣因丁寬德、周政佑、簡立凱等人多次要求洪振原交付上開中
  古車，洪振原均藉故推託，甚而離職，避不見面，丁寬德、周
  政佑、簡立凱等人始知受騙。
二、案經丁寬德、周政佑及簡立凱告訴臺灣屏東地方法院檢察署
    檢察官偵查起訴。
    理  由
壹、程序方面
一、按被告以外之人於偵查中向檢察官所為之陳述，除顯有不可
    信之情況者外，得為證據，刑事訴訟法第159 條之1 第2 項
    定有明文。復按刑事訴訟法第158 條之3 規定：「證人、鑑
    定人依法應具結而未具結者，其證言或鑑定意見，不得作為
    證據。」所謂「依法應具結而未具結者」，係指檢察官或法
    官依刑事訴訟法第175 條之規定，以證人身分傳喚被告以外
    之人（證人、告發人、告訴人、被害人、共犯或共同被告）
    到庭作證，或雖非以證人身分傳喚到庭，而於訊問調查過程
    中，轉換為證人身分為調查時，此時其等供述之身分為證人
    ，則檢察官、法官自應依本法第186 條有關具結之規定，命
    證人供前或供後具結，其陳述始符合第158 條之3 之規定，
    而有證據能力。若檢察官或法官非以證人身分傳喚而以告發
    人、告訴人、被害人或共犯、共同被告身分傳喚到庭為訊問
    時（例如刑事訴訟法第71條、第219 條之6 第2 項、第236
    條之1 第1 項、第248 條之1 、第271 條第2 項、第271 條
    之1 第1 項），其身分既非證人，即與「依法應具結」之要
    件不合，縱未命其具結，純屬檢察官或法官調查證據職權之
    適法行使，當無違法可言。而前揭不論係本案或他案在檢察
    官面前作成未經具結之陳述筆錄，係屬被告以外之人於偵查
    中向檢察官所為之陳述，本質上屬於傳聞證據，基於保障被
    告在憲法上之基本訴訟權，除該被告以外之人死亡、身心障
    礙致記憶喪失或無法陳述、滯留國外或所在不明而無法傳喚
    或傳喚不到、或到庭後拒絕陳述等情形外，如已經法院傳喚
    到庭具結而為陳述，並經被告之反對詰問，前揭非以證人身
    分而在檢察官面前未經具結之陳述筆錄，除顯有不可信之情
    況者外，得為證據，並應於判決內敘明其符合傳聞證據例外
    之理由，不能因陳述人未經具結，即一律適用刑事訴訟法第
    158 條之3 之規定，排除其證據能力（最高法院96年度臺上
    字第3527號判決意旨參照）。被告洪振原於本院審理時辯稱
    證人丁寬德、周政佑、簡立凱、證人胡木生、左東澤於偵查
    中向檢察官所為之陳述，均屬審判外之陳述，故無證據能力
    云云（見本院卷第13頁）。查證人丁寬德、周政佑、簡立凱
    固於偵查中經檢察官以告訴人身分訊問而未經具結，然證人
    丁寬德、周政佑、簡立凱嗣於本院審理中已到庭具結為證，
    經被告表示意見，已保障其等於訴訟上之程序權，補正未經
    被告對質詰問之瑕疵；證人胡木生、左東澤則已於偵訊中具
    結在案，而檢察官代表國家偵查犯罪、實施公訴，依法有訊
    問證人、被害人之權，實務運作時，檢察官向被告以外之人
    所取得之陳述，原則上均能遵守法律規定，不致違法取供，
    其可信性極高，復查無「顯有不可信之情況」，揆諸上開說
    明，乃屬傳聞證據之例外情形，自均有證據能力。
二、按詰問權係指訴訟上當事人有在審判庭輪流盤問證人，以求
    發現真實，辨明供述證據真偽之權利，其於現行刑事訴訟制
    度之設計，以刑事訴訟法第166 條以下規定之交互詰問為實
    踐，屬於人證調查證據程序之一環；與證據能力係指符合法
    律所規定之證據適格，而得成為證明犯罪事實存在與否之證
    據適格，性質上並非相同。偵查中檢察官為蒐集被告犯罪證
    據，訊問證人旨在確認被告嫌疑之有無及內容，與審判期日
    透過當事人之攻防，調查證人以認定事實之性質及目的有別
    。是得為證據之被告以外之人於偵查中向檢察官所為之陳述
    ，因其陳述未經被告詰問，應認屬於未經合法調查之證據，
    非為無證據能力，而禁止證據之使用。此項詰問權之欠缺，
    非不得於審判中由被告行使以補正，而完足為經合法調查之
    證據。倘被告於審判中捨棄詰問權，或證人客觀上有不能受
    詰問之情形，自無不當剝奪被告詰問權行使之可言（最高法
    院96年度臺上字第4365號判決意旨參照）。經查，證人丁寬
    德、周政佑、簡立凱、胡木生、左東澤於偵訊中之陳述，依
    前所述，本屬有證據能力之證據，雖未經被告於偵查中為詰
    問，惟於本院審理期間，就被告原於本院準備程序針對其爭
    執之詐欺取財罪部分，被告聲請傳訊證人丁寬德、周政佑、
    簡立凱，檢察官則亦聲請傳訊證人丁寬德、周政佑、簡立凱
    、胡木生，本院嗣訂99年10月19日為審判期日，證人丁寬德
    、周政佑、簡立凱、胡木生等4 人皆有到庭，但被告經本院
    合法傳喚而未到庭，有本院送達證書、本院刑事報到單、戶
    籍謄本等各1 份（見本院卷第17、20、25頁），而檢察官當
    庭要求詢問該4 名證人，以求明瞭本案起訴有關詐欺取財之
    犯罪事實，該4 名證人仍有為相類於偵查中之證述（見本院
    卷第26至32頁），本院亦已於100 年1 月12日審判期日提示
    99年10月29日筆錄、偵訊筆錄予被告閱覽，以使其明瞭證人
    丁寬德、周政佑、簡立凱、胡木生等4 人並未為相異於偵查
    中證述之陳述，已使被告有表達意見之機會（見本院卷第55
    至56頁），益徵無不當剝奪被告詰問權行使之問題，是證人
    丁寬德、周政佑、簡立凱、胡木生等4 人於偵查中未經被告
    詰問，不影響該4 名證人於偵查中證述之證據能力，亦不影
    響99年10月19日之審判筆錄之效力。
三、按被告以外之人於審判外之言詞或書面陳述，除法律有規定
    者外，不得作為證據；又被告以外之人於審判外之陳述，雖
    不符合同法第159 條之1 至第159 條之4 之規定，但經當事
    人於審判程序同意作為證據，法院審酌該言詞陳述或書面陳
    述作成時之情況，認為適當者，亦得為證據。當事人、代理
    人或辯護人於法院調查證據時，知有第159 條第1 項不得為
    證據之情形，而未於言詞辯論終結前聲明異議者，視為有前
    項之同意，刑事訴訟法第159 條第1 項及第159 條之5 分別
    定有明文。查本判決下列所引用之證據（除上所述一、外）
    ，檢察官、被告於本院準備程序時均同意其證據能力（見本
    院卷第13頁），迄至言詞辯論終結前亦未聲明異議，本院審
    酌上開證據作成時之情況，並無違法取證之瑕疵，認以之作
    為證據為適當，依照上開規定，自均具有證據能力。
貳、實體方面
一、訊據被告洪振原矢口否認有何詐欺取財犯行，辯稱：其與丁
    寬德、周政佑、簡立凱均無金錢往來，亦無證據證明丁寬德
    、周政佑、簡立凱於何時有拿錢給其；其有將其所挪用之公
    款發給丁寬德、周政佑、簡立凱，因已分的差不多，所以丁
    寬德、周政佑、簡立凱才會提出告訴；丁寬德既指訴曾與其
    至公館郵局領錢，請求調查當日至公館郵局之情形；又因簡
    立凱曾因先代墊其娛樂花費10幾萬元，所以其才會在警局被
    簡立凱逼簽本票，且已由其父親償還簡立凱共計18萬元（包
    含利息1 萬元）云云（見本院卷第48、55、61至62頁）。
二、經查：
  (一)上開犯罪事實(一)，業經證人即告訴人丁寬德於偵訊、本院審
    理時證稱其於96年11月間，因被告稱自己有1 輛馬自達中古
    車要賣其50萬元，並聲稱自己為址設屏東縣屏東市○○路正
    大車行之合夥人，並帶其至前揭車行看同款式汽車，因彼此
    間係同事，且被告常換車，所以就相信被告，後來其就陸續
    交付共計50萬元予被告（包含：定金5 萬元、車款2 萬5,00
    0 元、3 萬元、33萬元、汽車保險費2 萬元、汽車保險及過
    戶費4 萬5,000 元），其中33萬元係其由帳戶提款，其餘17
    萬元係其向穩發行商號老闆胡木生所借，而其交錢予被告的
    地點不一定，但均係其於私底下給被告的，且其曾要求被告
    交車，被告就會找理由搪塞（例如：全部繳清才會交車），
    最後被告未將馬自達中古車交給其，至於其在上開正大車行
    所買之福特牌中古車1 輛，係其自己另外貸款40萬元購買，
    與本案無關等語甚詳（見偵查卷第22至24、31、32、64 頁
    ；本院卷第26頁背面至第28頁），復有證人胡木生於偵訊、
    本院審理時證稱丁寬德一開始係以其他名義向其預支薪水，
    後來其去追查，發現有說謊情形，其就不再借給丁寬德，後
    來丁寬德由被告陪同來找其，才知丁寬德將錢花用在向被告
    購車上，因當時被告還在其商號上班，其有介入協調，被告
    當時承認丁寬德有向其買車，後來被告就跑了等語（見偵查
    卷第53、54頁；本院卷第31至32頁），及證人即穩發行商號
    員工左東澤於偵訊時所證被告有賣車給丁寬德，並以各種名
    目陸續向丁寬德收錢，若丁寬德要求看車，被告即以無時間
    、汽車開出去不方便看等理由搪塞，且因被告說其車比較便
    宜，所以丁寬德才會在沒看到車的情況下，交付金錢給被告
    等語可資佐證（見偵查卷第54、55頁），並有證人丁寬德存
    摺影本、郵政存簿儲金提款單各1 份在卷可稽（見偵查卷第
    5 、46頁），應屬真實，被告所辯無詐欺取得金錢云云，應
    為卸責之詞，不足採信。至被告固請求調查97年3 月7 日屏
    東公館郵局之證人丁寬德帳戶領款之情形，然事發至今將近
    3 年，臨櫃提款之監視錄影畫面殊無繼續保存之可能，且證
    人丁寬德於偵訊時僅證稱其有解除儲蓄險而提領33萬元予被
    告（見偵查卷第23頁），並無證述到被告有陪同其至屏東公
    館郵局提款等語，故無調查之必要，被告之請求，並無理由
    ，應予駁回。
  (二)上開犯罪事實(二)，業經證人即告訴人周政佑於偵訊、本院審
    理時證稱被告於96年12月間說自己係正大車行老闆，有1 輛
    豐田中古車要賣其19萬元，其雖未至車行看過車，但因被告
    常開不同汽車上班，所以其就相信被告，而陸續給付被告共
    計11萬8,600 元（包含：定金4 萬元、汽車保險、美容及更
    換零件等費用合計6 萬3,600 元、車款1 萬5,000 元），其
    係以其親自領取、未入帳之薪資及向胡木生所借之款項支付
    ，胡木生不知其借款之目的係為支付向被告購車之車款，其
    曾質問被告何時交車，被告說要繳清車款才會交車，最後被
    告無給付該豐田牌中古車等語綦詳（見偵查卷第25頁；本院
    卷第28頁至第29頁背面），核與證人胡木生於偵訊、本院審
    理時所證周政佑一開始係以其他名義向其預支薪水，後來其
    去追查，發覺有說謊之情形，就不再借錢給周政佑，後來周
    政佑由被告陪同來找其，其才知周政佑將錢花用在向被告購
    車上，因當時被告還在其商號上班，其就介入協調，被告當
    時承認周政佑有向其買車，後來被告就跑了等語大致相符（
    見偵查卷第53、54頁；本院卷第31至32頁），並有證人左東
    澤於偵訊時所證被告有賣車給周政佑，並以各種名目陸續向
    周政佑收錢，若周政佑要求看車，被告即以無時間、汽車開
    出去不方便看等理由搪塞，且因被告說其車比較便宜，所以
    周政佑才會在沒看到車的情況下，交付金錢給被告，其去問
    過車行，沒有人認識被告等語可資佐證（見偵查卷第54、55
    頁），自屬明確，被告所辯無金錢往來云云，並不可取。
  (三)上開犯罪事實(三)，業經證人即告訴人簡立凱於偵訊、本院審
    理時證述被告於97年6 月間曾開1 輛三菱中古車來穩發行商
    號，說該車係其所有，要以低於市價25萬元之價格17萬元賣
    給其，因彼此為同事，所以相信被告，其陸續共給付被告17
    萬元（包含：定金8 萬元、過戶費7 萬元、汽車稅金2 萬元
    ），其係以帳戶存款及親自領取、未入帳之薪資給付，且均
    係由被告約在屏東市無監視器的地點交付金錢，其曾質問被
    告何時交車，被告說該中古車在某處，要其去拿，但其過去
    後並無看見該中古車，其再質問被告，被告均找理由搪塞，
    最後被告無交付該中古車，案發後其發現該中古車係被告租
    來的，而卷附本票、借據係被告在警局簽立的，在警局時其
    要求被告寫車款，但被告不願意，所以被告就以借款之名義
    簽立本票及借據，被告的父親在派出所又向其要回本票，並
    說一定解決，最後被告的父親有將17萬元還給其等語明確（
    見偵查卷第24至25、33、34頁；本院卷第29至31頁），並有
    證人左東澤於偵訊時結證被告有賣車給簡立凱，並以各種名
    目陸續向簡立凱收錢，若簡立凱要求看車，被告即以無時間
    、汽車開出去不方便看等理由搪塞，且因被告說其車比較便
    宜，所以簡立凱才會交付金錢給被告（見偵查卷第54、55頁
    ），及證人胡木生於偵訊時證稱簡立凱有向其借錢，但後來
    其發覺有說謊之情形，就不借了，簡立凱就由被告陪同來找
    其，其才知簡立凱所借的錢均花費在向被告買車上，其介入
    協調時，被告有承認賣車給簡立凱等語可資憑證（見偵查卷
    第53、54頁）；復觀之被告所提供之契約1 份、本票3 張（
    見偵查卷第36至39頁），該契約上之標題固記載為「借據」
    ，然契約上之金額及本票合計金額均為17萬元，核與證人簡
    立凱所證其因買車而已交付被告共計17萬元之金額相符；再
    者，由證人簡立凱、被告均稱被告之父親已代為給付證人簡
    立凱17萬元一節觀之（見本院卷第31、48頁），苟非被告因
    詐騙證人簡立凱而取得車款17萬元，事後自知理虧，否則豈
    可能仍願透過其家人給付證人簡立凱一筆金額非少之17萬元
    ？足證被告有以出賣三菱中古車，但卻不交付該車之方式，
    自證人簡立凱詐騙取得17萬元。至被告固辯稱因簡立凱曾先
    支付娛樂花費10幾萬元，所以其才會在警局被簡立凱逼簽本
    票云云（見本院卷第61至62頁），惟簽立本票之地點既在警
    局，證人簡立凱倘有不法之行為，被告自得當場報警，然被
    告仍願書立本票，益徵被告係基於其自由意願之選擇而簽立
    ，況果真為被逼所寫，豈可能仍願如實給付證人簡立凱17萬
    元？顯與常理相悖；再者，被告雖辯稱其給付簡立凱17萬元
    係因簡立凱先行代墊其娛樂花費10幾萬元，惟被告並無提出
    任何證據以實其說，本院亦查無其他有利於被告之積極證據
    ，以動搖本院上開被告有詐欺取財犯行之認定，被告上開所
    辯，空言飾卸，顯屬無據。
  (四)至被告所辯其侵占公款供證人丁寬德、周政佑、簡立凱花用
    云云，則與本案詐欺取財犯行無關，併此說明。
  (五)綜上，本案事證明確，被告犯行洵堪認定，應依法論科。
三、核被告所為，均係犯刑法第339 條第1 項之詐欺取財罪。被
    告以車款等名目分別自證人丁寬德、周政佑、簡立凱，陸續
    詐騙取得金錢，各侵害證人丁寬德、周政佑、簡立凱同一之
    法益，各行為之獨立性極為薄弱，且各係出於同一詐欺取財
    之目的，依一般社會健全觀念，在時間差距上，難以強行分
    開，各應視為數舉動之接續施行，各合為包括之一行為予以
    評價，各屬接續犯。其所犯上開3 罪間，犯意各別，行為互
    殊，應予分論併罰。被告有如事實欄所示之前案紀錄，於94
    年1 月27日執行完畢乙節，有臺灣高等法院被告前案紀錄表
    1 份附卷可憑，其於有期徒刑執行完畢後5 年內，故意再犯
    本件有期徒刑以上之罪，均為累犯，應依刑法第47條第1 項
    之規定，均加重其刑。爰審酌被告犯後仍矢口否認詐欺犯行
    ，砌詞飾卸，不知悔改，且詐騙取得之金額除告訴人簡立凱
    外，告訴人丁寬德、周政佑仍未受到賠償，兼衡被告犯罪之
    動機、目的、手段及已由其父親代為償還告訴人簡立凱等一
    切情狀，分別量處如主文所示之刑，並定其應執行刑，及就
    所宣告之刑及應執行刑部分，均併諭知易科罰金之折算標準
    （按被告行為後，刑法第41條業於98年12月30日修正公布，
    並於99年1 月1 日生效施行；其中修正前刑法第41條第2 項
    原規定（95年7 月1 日施行）：「前項規定於數罪併罰，其
    應執行之刑未逾6 月者，亦適用之。」及修正前刑法第41條
    第8 項原規定（98年9 月1 日施行）：「第1 項至第3 項規
    定於數罪併罰，其應執行之刑未逾6 個月者，亦適用之。」
    業經依司法院大法官會議釋字第662 號解釋意旨，修正為「
    第1 項至第4 項及第7 項之規定，於數罪併罰之數罪均得易
    科罰金或易服社會勞動，其應執行之刑逾6 月者，亦適用之
    。」，經比較新舊法結果，以新法較有利被告，自應適用修
    正後刑法第41條規定，就被告應執行刑部分，諭知易科罰金
    之折算標準），以資懲儆。
據上論斷，應依刑事訴訟法第299 條第1 項前段，刑法第339 條
第1 項、第47條第1 項、第41條第1 項前段、第8 項、第51條第
5 款，刑法施行法第1 條之1 第1 項、第2 項前段，判決如主文
。
本案經檢察官潘國威到庭執行職務。
中    華    民    國   100    年    1     月    26    日
                  刑事第三庭    審判長法  官  張世賢
                                      法  官  陳茂亭
                                      法  官  許嘉仁
以上正本證明與原本無異。
如不服本判決應於收受判決後10日內向本院提出上訴書狀，並
應敘述具體理由；其未敘述上訴理由者，應於上訴期間屆滿後
20日內向本院補提理由書（均須按他造當事人之人數附繕本）
「切勿逕送上級法院」。
中    華    民    國   100    年    1     月    26    日
                                      書記官  劉淑蓉
附錄本案論罪科刑之法條：
中華民國刑法第339條第1項
中華民國刑法第339條
（普通詐欺罪）
意圖為自己或第三人不法之所有，以詐術使人將本人或第三人之
物交付者，處 5 年以下有期徒刑、拘役或科或併科 1 千元以下
罰金。
以前項方法得財產上不法之利益或使第三人得之者，亦同。
前二項之未遂犯罰之。